【裁判字號】    94,家上,186
【裁判日期】    950530
【裁判案由】    分割遺產
【裁判全文】
臺灣高等法院民事判決                 94年度家上字第186號
上  訴  人  未○○
            陳彩蓮
            酉○○○
共      同
訴訟代理人  鄭洋一    律師
複 代 理人  李文欽    律師
            曾紀穎    律師
被  上訴人  戌  ○
            Ｅ○○
            Ｆ○○
            天○○
            宙○○
            辰  ○
            壬○○
            辛○○
            癸○○
            丙○○
            乙○○
            丁○○
兼 上一 人
法定代理人  申○○
被  上訴人  宇○○
            己○○
            戊○○
            丑○○
            庚○○
            Ｕ○○
            Ｏ○○
            甲○○
            Ｒ○○
            Ｐ○○
            Ｑ○○
            子○○
            Ａ○○
            玄○○○
            亥○○
            Ｃ○○
            黃○○
            Ｄ○○
            Ｂ○○
            地○○
            林劉繡桃
            Ｔ○○
            Ｌ○○
            Ｋ○○
            徐劉繡鳳
            卯○○○
            Ｇ○○
            Ｊ○○
            Ｎ○○
            Ｍ○○
            Ｈ○○
            巳○○
            午○○
            張東豐
            Ｓ○○○
            寅○○○
            Ｉ○○
上列當事人間分割遺產事件，上訴人對於中華民國94年4 月29日
臺灣臺北地方法院93年度家訴字第49號第一審判決提起上訴，並
為訴之追加，本院於95年5月16日言詞辯論終結，判決如下：
    主  文
上訴及追加之訴均駁回。
第二審訴訟費用由上訴人負擔。
    事實及理由
一、按在第二審為訴之變更或追加，非經他造同意，不得為之，
    但民事訴訟法第255條第1項第2款至第6款情形，不在此限；
    又擴張或減縮應受判決事項之聲明者，縱於訴狀送達後，原
    告仍得將原訴變更或追加他訴，無須得被告同意，此觀民事
    訴訟法第446條第1項及第255條第1項第3款規定自明。 查上
    訴人即原告於原審係依民法第1164條規定，請求就被繼承人
    黃高金所有坐落台北市○○段○○段253、253-4、261地號土
    地（持分92848/0000000） 出售予訴外人李正漢之土地價款
    新台幣（下同）1,252萬8,991元（即原法院89年度存字第36
    79號之提存款）為分割，嗣於本院擴張聲明請求就被繼承人
    黃高金所遺如附表一所示2筆不動產一併分割， 依上開說明
    ，無須得被上訴人同意，應予准許。又被上訴人均經合法通
    知，未於言詞辯論期日到場，核無民事訴訟法第386 條各款
    所列情形，爰依上訴人聲請，准由其一造辯論而為判決，合
    先敘明。
二、上訴人主張：黃高金早於民國34年10月23日死亡，並遺有如
    附表一所示不動產及現金（下稱系爭遺產），兩造均為其繼
    承人，爰依民法第1164條規定，求為准依如附表二所示應繼
    分比例分配系爭遺產（上訴人於原審係請求被上訴人應按如
    原判決附表所示之應繼分比例，偕同上訴人辦理領取原法院
    89年度存字第3679號提存款，並由各繼承人自行領取，經原
    審判決上訴人敗訴，上訴人不服提起上訴，並為訴之追加）
    ，並上訴聲明：(一)原判決廢棄。(二)准就系爭遺產依如附表二
    所示應繼分比例分配。
三、被上訴人戌○、Ｅ○○、地○○則以：依公證第267 號養贍
    財產分配約束字所載，上訴人就系爭遺產是否有繼承權尚有
    爭議，上訴人應舉證證明就系爭遺產有繼承權等語，資為抗
    辯，並答辯聲明：上訴駁回。其餘被上訴人在本院則未提出
    書狀作何聲明或陳述。
四、上訴人主張黃高金於34年10月23日死亡，遺有系爭遺產之事
    實，業據提出戶籍謄本、遺產清冊及繼承系統表為證（原審
    卷54-95、158-170、本院卷(二)81、83頁），且為被上訴人戌
    ○、Ｅ○○、地○○所不爭執，自堪信為真實。
五、上訴人另主張伊等就系爭遺產有繼承權，請求依如附表二所
    示應繼分比例分配系爭遺產云云，則為被上訴人戌○、Ｅ○
    ○、地○○所否認，並以前開情詞置辯，經查：
  (一)被上訴人Ｇ○○部分：上訴人於原審起訴時原以劉棋森為共
    同被告之一，因劉棋森於起訴前之90年12月8 日已死亡（原
    審卷90頁），原審乃於93年9 月14日裁定駁回上訴人劉棋森
    部分之訴（原審卷109頁）， 嗣上訴人於93年12月21日追加
    劉棋森之法定繼承人Ｇ○○、Ｊ○○、Ｎ○○、Ｍ○○、Ｈ
    ○○、巳○○、午○○、張東豐、Ｓ○○○、寅○○○、Ｉ
    ○○為共同被告（原審卷154-157頁），惟查其中Ｇ○○（
    為劉棋森配偶）於起訴前之92年5 月25日亦已死亡，有其戶
    籍謄本可稽（原審卷161頁）， 核無當事人能力，原審原應
    以裁定駁回上訴人此部分之訴，乃原審未察，對已死亡之Ｇ
    ○○逕為實體判決駁回上訴人之訴，雖屬不當，惟因結果並
    無二致，仍應認上訴人此部分之上訴為無理由，爰以判決駁
    回上訴人此部分之上訴。
  (二)其餘被上訴人部分：按分割共有物既對於物之權利有所變動
    ，即屬處分行為之一種，凡因繼承於登記前已取得不動產物
    權者，其取得雖受法律之保護，不以其未經繼承登記而否認
    其權利，但繼承人如欲分割其因繼承而取得公同共有之遺產
    ，因屬於處分行為，依民法第759 條規定，自非先經繼承登
    記，不得為之（最高法院68年度第13次民事庭庭推總會議決
    議(二)參照）。查上訴人請求就被繼承人黃高金所遺系爭遺產
    為分割， 惟因其中如附表一所示2筆土地仍登記為黃高金所
    有，迄未辦理繼承登記，有土地登記謄本可稽（本院卷(二)61
    、62頁），依上開說明，上訴人逕請求依如附表二所示應繼
    分比例分配系爭遺產，不應准許。
六、綜上所述，上訴人請求依如附表二所示應繼分比例分配如附
    表一所示黃高金之遺產，自屬不應准許。原審就分割提存款
    1,252萬8,991元（原法院89年度存字第3679號）部分所為上
    訴人敗訴之判決，核無違誤，上訴論旨指摘原判決不當，求
    予廢棄改判，為無理由。 上訴人追加分割如附表一所示2筆
    不動產部分之訴亦無理由，併予駁回。
七、兩造其餘之攻擊或防禦方法及未經援用之證據，經本院斟酌
    後，認為均不足以影響本判決之結果，自無逐一詳予論駁之
    必要，併此敘明。
八、據上論結，本件上訴及追加之訴均為無理由，依民事訴訟法
    第449條第1項、第78條、第85條第1項前段、第463條、第38
    5條第1項前段，判決如主文。
中    華    民    國    95    年    5     月    30    日
                  民事第十三庭審判長法  官  陳昆煇
                                    法  官  李錦美
                                    法  官  陳駿璧
正本係照原本作成。
如不服本判決，應於收受送達後20日內向本院提出上訴書狀，其
未表明上訴理由者，應於提出上訴後20日內向本院補提理由書狀
（均須按他造當事人之人數附繕本）上訴時應提出委任律師或具
有律師資格之人之委任狀；委任有律師資格者，另應附具律師資
格證書及釋明委任人與受任人有民事訴訟法第466 條之1第1項但
書或第2項（詳附註）所定關係之釋明文書影本。
中    華    民    國    95    年    6     月    1     日
                                    書記官  黃  愛
附註：
民事訴訟法第466條之1（第1項、第2項）：
對於第二審判決上訴，上訴人應委任律師為訴訟代理人。但上訴
人或其他法定代理人具有律師資格者，不在此限。
上訴人之配偶、三親等內之血親、二親等內之姻親，或上訴人為
法人、中央或地方機關時，其所屬專任人員具有律師資格並經法
院認為適當者，亦得為第三審訴訟代理人。


司法院資訊處製作；財團法人民間司法改革基金會備份。
